【裁判字號】    88,自,912
【裁判日期】    891108
【裁判案由】    誹謗等
【裁判全文】
臺灣臺北地方法院刑事判決                    八十八年度自字第九一二號
    自  訴  人  己○○
                丁○○
    共同  選任  羅明通律師
    自訴代理人  陳彥任律師
    被      告  辛○○
                乙○○
                庚  ○
                丙○○
                甲○○
                戊○○
    共      同
    選任辯護人  黃秀禎律師
右列被告等因誹謗等案件，經自訴人提起自訴，本院判決如左：
    主      文
辛○○、乙○○、庚○、丙○○、甲○○、戊○○均無罪。
    理      由
一、自訴意旨略以：如附件自訴狀所示。
二、按犯罪事實應依證據認定之，無證據不得推定其犯罪事實；又不能證明被告犯罪
    者，應諭知無罪之判決；此項規定為自訴程序准用之；刑事訴訟法第一百五十四
    條、第三百零一條第一項、第三百四十三條分別定有明文。又按刑法第三百十條
    第二項誹謗罪之成立，以意圖散布於眾，而以散布文字、圖畫之方式，指摘或傳
    述足以毀損他人名譽之事為要件，該散布之文字、圖畫，以足以毀損特定人或得
    推知之人之名譽者，始克相當，是如僅含蓄影射，而未明確指出某人某事者，即
    尚難遽論本罪。次按刑法第三百十條第三項規定：對於所誹謗之事，能證明其為
    真實者，不罰；但涉於私德而與公共利益無關者，不在此限；第三百十一條第三
    款規定：以善意發表言論，而對於可受公評之事，而為適當之評論者，不罰。該
    兩條規定之不同，在於前者行為人所誹謗之事，必須能證明其為真實，且非涉私
    德而與公共利益有關，始得不罰；其適用之對象，乃限於特定之「事實」，故有
    所謂真實與否之問題，亦即屬於客觀存在事實之問題。而後者則限於「評論」部
    份，為本於若干事實之引伸、判斷或評論，具有相當之主觀性，通常屬於個人價
    值判斷之領域，故僅有適當與否，而無所謂證明真實或涉及私德之問題，故屬於
    「評論」之言論內容，則不論是否真實，均不予處罰；此依立法理由所載：「保
    護名譽，應有相當之限制，否則箝束言論，足為社會之害，故以善意發表言論，
    而有本條所列情形者，不論事實之真偽，概不處罰。本條酌採多數國家立法例，
    規定本條，庶於保護名譽及言論自由兩者折衷，以求適當。」等語，足以徵之。
    又刑法第三百十條第三項條文規定之能證明為真實者，係指其事實足以證明為真
    實即可，不以由法院以裁判確認其真實為必要，苟被告提出之證據足以證明其所
    誹謗之事為真實，即可構成阻卻違法之事由。另參諸美國對言論自由保障之精神
    ，其法制要求對公共事務，特別是對公務員執行公務行為所為之言論，須證明行
    為人具有實質之惡意，即須明知為不實之確定故意或出諸不論真實與否之未必故
    意，始得追究行為人之責任。依我國刑法第三百十條第一項之規定，行為人亦須
    有誹謗之故意，始足成罪。至行為人如因錯誤而信其所述者為真實，當然阻故
    意，即行為人之誤認，依一般健全常識判斷為有相當理由時，得阻故意。本件
    訊據被告辛○○辯稱：我們那篇文章，並沒指名購買野雞大學的學位．．不知他
    們二位為何要認為就是指他們等語；被告乙○○辯稱：哈哈鏡這個單元，已存在
    很久，我們並沒針對某個人．．是對可受公評的事情，提出我們的看法與批判，
    並沒有惡意等語；被告庚○辯稱：我們哈哈鏡所要想呈現的只是想表達我們的看
    法，並沒有針對特定的人，只是對事件做某個看法，我不知道自訴人為何認為我
    們是針對他們等語；被告丙○○辯稱：我們是反諷保險業的一些現象，並沒針對
    某個人做誹謗等語；被告戊○○辯稱：我們不明白自訴人為何認為這篇文章是針
    對自訴人他們等語；被告甲○○辯稱：這篇文章是虛擬的，可受公評的，並沒有
    針對二位自訴人做任何詆譭等語。次查依卷附之被告等所執筆撰寫之現代保險雜
    誌第一百二十五期第九十八頁「當您問不肖業務員：『您的服務品質好不好』」
    乙文裡亦僅稱：「從近日一份問錯對象的問卷調查報告談起．．．最後，據說這
    份問卷是由二位博士級人物所指導策劃，難怪有人說，其中有一位在學術界本來
    就被認定為唯利是圖，出賣學術良知之輩，至於另一位博士嘛，則是在美國某所
    野雞大學花錢買一個連中華民國教育部都很難承認的博士學位，不是嗎？如此，
    這份極盡討好地球國上黃種人的問卷調查，其所隱含之意義為何？就真箇不可言
    喻了．．」等內容以觀之，並無指明是自訴人所編撰之「保險行銷」雜誌社，亦
    無講明係出自自訴人等共同策劃該「全球華人保險業務人員生態調查」計劃；更
    無明指該二位博士級人物是誰；以我國目前出版事業及教育水準之普遍提高，所
    謂調查報告及獲得博士級學位者何其普遍，殊不易使所有讀者皆悉知該調查報告
    是出自何人所為，亦不易使所有讀者皆悉知該二位博士是指何人，充其量被告等
    僅是針對自訴人等在保險行銷雜誌四月號第一百二十期「全球華人保險業務人員
    生態調查」計劃乙文作評論而已，並無誹謗自訴人等之意圖，與刑法第三百十條
    第一項、第二項所謂「意圖散布於眾」之構成要件殊屬有間，自不能僅憑自訴人
    等之指訴即科被告等罪責，此外復查無其他證據足以證明被告等有何犯罪行為；
    故本案為不能證明被告犯罪，自應諭知被告等無罪之判決，以昭平允。
據上論斷，應依刑事訴訟法第三百四十三條，第三百零一條第一項，判決如主文。
中      華      民      國      八十九    年      十一    月      八    日
                                      臺灣臺北地方法院刑事第七庭
                                          法  官  范  仁  勳
右正本證明與原本無異。
如不服本判決，應於判決送達後十日內，向本院提出上訴狀。
                                          書記官  王  黎  輝
中      華      民      國      八十九    年      十一    月      十    日


司法院資訊處製作；財團法人民間司法改革基金會備份。
